ACORDAO-COMPLETO-2539760

ACÓRDÃO 2166/2023 ATA 7/2023 - PRIMEIRA CÂMARA

VISTOS, relatados e discutidos estes autos de embargos de declaração opostos por Luiz Henrique Toniato ao Acórdão 2820/2022-TCU-Primeira Câmara, prolatado em tomada de contas especial, que julgou irregulares as contas do responsável, com imputação de débito e aplicação de multa,
ACORDAM os Ministros do Tribunal de Contas da União, reunidos em sessão da 1ª Câmara, ante as razões expostas pelo Relator, em:
9.1. conhecer dos presentes embargos de declaração, por atender os requisitos de admissibilidade previstos no art. 34 da Lei 8.443/1992, c/c o art. 287 do Regimento Interno do TCU;
9.2. com fundamento no art. 8° da Resolução-TCU 344/2022, reconhecer a ocorrência da prescrição;
9.3. tornar, de ofício, insubsistente o Acórdão 2820/2022-TCU-Primeira Câmara;
9.4.  arquivar o presente processo, com fundamento no art. 11 da Resolução/TCU 344/2022;
9.5. dar ciência deste Acórdão ao responsável.

Embargos de declaração opostos por Luiz Henrique Toniato ao Acórdão 2820/2022-TCU-1ª Câmara, prolatado em tomada de contas especial, que julgou irregulares as contas do responsável, com imputação de débito e aplicação de multa

Primeira Câmara

Associação Chão Vivo (03.920.401/0001-58).

3. Embargante: Luiz Henrique Toniato (CPF XXX.518.657-XX).

13.1. Ministros presentes: Jorge Oliveira (na Presidência), Benjamin Zymler e Jhonatan de Jesus.
13.2. Ministro-Substituto convocado: Augusto Sherman Cavalcanti (Relator).
13.3. Ministro-Substituto presente: Weder de Oliveira.

AUGUSTO SHERMAN

Ministro-Substituto Augusto Sherman Cavalcanti.

Trata-se de embargos de declaração opostos por Luiz Henrique Toniato ao Acórdão 2820/2022-TCU-Primeira Câmara, prolatado em tomada de contas especial, que julgou irregulares as contas do responsável, com imputação de débito e aplicação de multa.
2.	A peça recursal (peça 215) apresenta as seguintes alegações e pedidos quanto ao mérito do presente recurso:
	" (...) 
3 - DA OMISSÃO EXISTENTE - DOS ARGUMENTOS DEDUZIDOS PELO ORA EMBARGANTE - DA MATÉRIA DE ORDEM PÚBLICA - ANÁLISE A QUALQUER TEMPO - DA PRESCRIÇÃO NO PRESENTE CASO CONCRETO 
	O primeiro vício a ser apontado é referente à ocorrência da prescrição da pretensão punitiva no presente caso concreto.
	No tocante ao tema, o voto condutor do v. Acórdão ora embargado está assim redigido:
[...]
25. Não incide no presente caso a prescrição da pretensão punitiva, nos termos do Acórdão 1441/2016-TCU-Plenário, tendo em vista que os desbloqueios dos recursos ocorreram nos exercícios de 2010 e 2011, e o prazo para prestação de contas se encerrou em 03/06/2012, não tendo decorrido, em relação a ambos os eventos, o prazo prescricional de dez anos até a data do ato que ordenou a citação e a audiência (25/06/2019 - peça 9) .
26. Não há que se falar também em prescrição da ação de ressarcimento, mesmo em face do entendimento do Supremo Tribunal Federal exarado por ocasião do julgamento do RE 636.886/AL. Na mencionada decisão, o Ministro Alexandre de Moraes, relator do processo, anotou que '[a] pretensão de ressarcimento ao erário em face de agentes públicos reconhecida em acórdão de Tribunal de Contas prescreve na forma da Lei 6.830/1980 (Lei de Execução Fiscal) '. Portanto, o enunciado se refere à fase de execução judicial do título executivo decorrente de deliberação do Tribunal de Contas, uma vez que a prescrição se dá na forma da Lei 6.830/1980 (Lei de Execuções Fiscais) .
27. O Plenário do STF, em julgamento virtual encerrado no dia 20/8/2021, rejeitou os Embargos de Declaração opostos pela Advocacia-Geral da União contra o referido julgado, por 8 votos a 2, vencidos os Ministros Luís Roberto Barroso e Édson Fachin apenas na tese de que a decisão deveria modular efeitos prospectivos. Nessa oportunidade o Relator da matéria, Ministro Alexandre de Moraes, pontuou o seguinte em seu voto, no que foi acompanhado pelos demais votos vencedores:
' (...) Os argumentos acima elencados conduzem à conclusão no sentido de que a pretensão executória de título executivo proveniente de decisão do TCU da qual resulte imputação de débito ou multa é prescritível; e, portanto, a ela se aplica o prazo prescricional da Lei de Execução Fiscal. Nenhuma consideração houve acerca do prazo para constituição do título executivo, até porque esse não era o objeto da questão cuja repercussão geral foi reconhecida no Tema 899, que ficou adstrito, como sobejamente já apontado, à fase posterior a formação do título. Reitere-se: Após a conclusão da tomada de contas, com a apuração do débito imputado ao jurisdicionado, a decisão do TCU formalizada em acórdão terá eficácia de título executivo e será executada conforme o rito previsto na Lei de Execução Fiscal (Lei 6.830/1980) , por enquadrar-se no conceito de dívida ativa não tributária da União, conforme estatui o art. 39, § 2º, da Lei 4.320/1964. Assim, são impertinentes as alegações do embargante no sentido de que devem ser esclarecidos o regramento, bem como os marcos inicial, suspensivos e interruptivos do prazo de prescrição, aplicáveis para o exercício da pretensão punitiva pelo TCU.' (...) (RE 636886 ED; Relator Ministro Alexandre de Moraes) (grifos acrescidos) 
	
28. A decisão não atinge, portanto, a fase constitutiva do título executivo, a cargo dos Tribunais de Contas, mas sim a fase de sua execução, no âmbito do poder judiciário.
29. Consoante aduzi no Voto condutor do Acórdão 2107/2022-TCU-Primeira Câmara, recentemente foi prolatado o Acórdão 459/2022-TCU-Plenário, cujo voto vencedor foi produzido pelo Ministro Walton Alencar Rodrigues, em que restou entabulado o entendimento majoritário desta Corte, refletido no seguinte posicionamento, registrado no voto que decidiu o caso concreto em apreciação:
'Até que o Tribunal aprove projeto normativo com regulamentação da temática da prescrição, defendo seja mantido o entendimento consolidado nesta Corte de Contas quanto à imprescritibilidade das ações de reparação de dano ao Erário, com base no Enunciado 282 da Súmula de Jurisprudência do TCU, bem como a prescrição decenal da pretensão punitiva, prevista no artigo 205 do Código Civil, segundo as diretrizes aprovadas pelo Acórdão 1441/2016-TCU-Plenário.'
30. Naquela oportunidade, também decidiu o Tribunal: '9.8. ordenar à Secretaria-Geral de Controle Externo (Segecex) a formação de grupo técnico de trabalho para que, em processo apartado, apresente a este Plenário projeto de normativo que discipline, de forma completa e detalhada, o tema da prescrição da pretensão ressarcitória e da prescrição da pretensão punitiva no âmbito do controle externo, tendo por base jurisprudência predominante do Supremo Tribunal Federal, adequando-a às especificidades das diversas formas de atuação do Tribunal de Contas da União, devendo incluir, no estudo que fundamentará o projeto de normativo, avaliação do impacto das teses prescricionais discutidas sobre as responsabilidades e danos apurados nos processos em andamento no Tribunal, sobretudo os mais sensíveis, relevantes e de elevada materialidade.
31. Observa-se, portanto, a tese ainda vigente - enquanto não aprovada orientação diversa sobre a matéria, por normativo a ser deliberado em Plenário, e após os devidos estudos - é pela imprescritibilidade das ações de ressarcimento, baseado no disposto na Súmula TCU 282.
[...]
	Conforme se percebe do trecho supracolacionado, Vossa Excelência, apesar de se manifestar acerca da prescrição, não se manifesta quanto aos argumentos deduzidos pelo ora embargante.
	Na verdade, quantos aos aludidos argumentos Vossa Excelência se limita a afirmar o seguinte:
[...]
37. Por fim, na data de 23/05/2022, véspera da sessão de julgamento, o advogado do responsável requereu, por meio da petição à peça 211, o reconhecimento da prescrição das pretensões punitiva e ressarcitória em relação aos fatos apurados nos autos. Além de se tratar de alegações de defesa adicionais apresentadas intempestivamente, a questão da prescrição já se encontra abordada nos itens 25 a 31 desta proposta de deliberação.
[...]
	Conforme se percebe, Vossa Excelência aduz que as alegações deduzidas pelo ora embargante seriam intempestivas e que já teriam sido abordadas nos itens 25 a 31, entretanto, rogando as mais respeitosas vênias, não há manifestação quantos aos imprescindíveis argumentos deduzidos pelo ora embargante, sendo que tal ausência configura omissão apta a ensejar a interposição dos presentes embargos de declaração.
3.1 - PRESCRIÇÃO - MATÉRIA DE ORDEM PÚBLICA
	Quanto à suposta intempestividade da manifestação quanto à prescrição, cumpre destacar que a legislação dispõe que a prescrição pode ser reconhecida a qualquer tempo e grau de jurisdição, vejamos: 
	Código Civil 
	Art. 193. A prescrição pode ser alegada em qualquer grau de jurisdição, pela parte a quem aproveita. 
	No mesmo sentido é o entendimento da jurisprudência pátria, in verbis: 
Embargos de declaração. Seguro de vida e acidentes pessoais. Invalidez. Ação de cobrança da indenização securitária. Acórdão que negou provimento à apelação interposta pela seguradora, na parte conhecida. Pretensão ao reconhecimento da prescrição. Viabilidade. Como matéria de ordem pública, a prescrição pode ser reconhecida em qualquer tempo e grau de jurisdição, mesmo que somente tenha sido arguida em embargos declaratórios. No caso concreto, tem-se evidenciada a ocorrência da prescrição, pelo que se extrai das informações sobre datas existentes nos autos, de modo que, independentemente da alegação da parte, deveria ter sido conhecida de ofício a matéria. EMBARGOS ACOLHIDOS COM EFEITO INFRINGENTE, RECONHECENDO-SE A PRESCRIÇÃO E EXTINGUINDO-SE O PROCESSO COM JULGAMENTO DE MÉRITO (ARTIGO 219, § 5º c. c. ARTIGO 269, IV, DO CPC) . 
 (TJ-SP - EMBDECCV: 00413210320088260562 SP 0041321-03.2008.8.26.0562, Relator: Mourão Neto, Data de Julgamento: 01/03/2016, 27ª Câmara de Direito Privado, Data de Publicação: 07/03/2016) 
AGRAVO REGIMENTAL NO AGRAVO EM RECURSO ESPECIAL. PENAL E PROCESSUAL PENAL. APELO INTEMPESTIVO. IMPOSSIBILIDADE DE CONHECIMENTO DO RECURSO. PRESCRIÇÃO DA PRETENSÃO PUNITIVA QUANTO AO DELITO DO ART. 288 DO CÓDIGO PENAL - CP. RECONHECIMENTO. MATÉRIA DE ORDEM PÚBLICA. AGRAVO REGIMENTAL PARCIALMENTE PROVIDO PARA O RECONHECIMENTO DA PRESCRIÇÃO. 1. Se o apelo nobre é intempestivo, fica obstado seu conhecimento por esta Corte Especial. 2. A prescrição, por se tratar de matéria de ordem pública, pode ser reconhecida a qualquer tempo e independente do conhecimento do apelo principal. 3. Agravo regimental parcialmente provido para o reconhecimento da prescrição punitiva estatal quanto ao crime do art. 288, do Código Penal, em favor do agravante. (STJ - AgRg no AREsp: 1526719 SC 2019/0181611-3, Relator: Ministro JOEL ILAN PACIORNIK, Data de Julgamento: 07/11/2019, T5 - QUINTA TURMA, Data de Publicação: DJe 19/11/2019) 
	Conforme se percebe da jurisprudência supracolacionada, por se tratar de matéria de ordem pública, a prescrição pode ser reconhecida em qualquer tempo e grau de jurisdição.
	Nesse diapasão, considerando que não há que se falar em intempestividade dos argumentos deduzidos antes do julgamento dos presentes autos, eis que podem ser analisados a qualquer tempo e grau de jurisdição, a inexistência de análise de tais argumentos configura omissão apta a ensejar a interposição dos presentes embargos de declaração.
3.2 - DA OCORRÊNCIA DA PRESCRIÇÃO E DA DECADÊNCIA NO PRESENTE CASO CONCRETO
	Trata-se de Processo de Tomada de Contas Especial relativo ao Contrato de Repasse n° 279.778-86, celebrado entre a União Federal representada pela Caixa Econômica Federal e Associação Chão Vivo.
	Diante de tais premissas, rogando as mais respeitosas vênias a quem possa entender de modo diverso, percebe-se que os presentes autos estão fulminados pela prescrição.
	Para a análise da prescrição ora deduzida, vejamos as principais datas a serem analisadas:
	1) O Contrato de Repasse CR-279.778-86/2008 é de 31/12/2008.
	2) O projeto inicia suas atividades em 2010, ano que os recursos são transferidos para a Associação Chão Vivo e é suspenso em 04/05/2012.
	3) O mandato de presidente do ora Defendente se inicia em 07 de abril de 2010 e se finda em 23 de junho de 2012.
	Conforme se percebe, com o devido respeito a quem possa entender de modo diverso, operou-se a prescrição no presente caso, uma vez que já se passaram mais de 12 anos da celebração do convênio e quase 10 anos do término do mandato do ora Defendente.
	Noutro giro, é possível constatar que, independentemente da data a ser considerada, o lapso temporal até a propositura da presente Tomada de Contas Especial é superior a 5 anos, haja vista que é apresentada em 30/11/2018.
	Por sua vez a citação do ora embargante foi determinada em 25/06/2019 e efetivamente realizada em 19/07/2019.
	Quanto ao ponto é de extrema relevância destacar ainda que a área técnica, em sua manifestação de Item 197 aduz o seguinte quanto à prescrição: 
[...] 
Por fim, considerando que a execução do projeto foi suspensa em 4/5/2012, o prazo final para prestação de contas recaiu em 3/6/2012. Dessa forma, não se verifica nos autos a ocorrência da prescrição punitiva do TCU, nos termos do Acórdão 1441/2016-TCU-Plenário, uma vez que o ato que determinou a citação dos responsáveis ocorreu em 25/6/2019  (peça 9) . 
[...] 
	Ora Excelência, a área técnica lastreia sua manifestação no Acórdão 1441/2016, proferido quando se entendia que o dano ao erário era imprescritível e ainda se utilizava a prescrição decenal prevista no artigo 205 do CC. 
	Acontece que tal entendimento encontra-se superado, devendo ser aplicado o disposto na Lei 9.873/1999 que prevê o prazo prescricional de 5 anos. 
	Deste modo, rogando as mais respeitosas vênias, os presentes autos encontram-se fulminados pela prescrição. 
	Isso porque, o artigo 1º da Lei nº 9.873/1999 prevê que a prescrição da ação punitiva se opera em 5 anos, senão vejamos: 
Art. 1o Prescreve em cinco anos a ação punitiva da Administração Pública Federal, direta e indireta, no exercício do poder de polícia, objetivando apurar infração à legislação em vigor, contados da data da prática do ato ou, no caso de infração permanente ou continuada, do dia em que tiver cessado. 
	Por sua vez o artigo 2º traz as hipóteses de interrupção da prescrição: 
Art. 2o Interrompe-se a prescrição da ação punitiva:
I - pela notificação ou citação do indiciado ou acusado, inclusive por meio de edital;  (Redação dada pela Lei nº 11.941, de 2009) 
[...] 
	O § 1º do artigo Lei nº 9.873/1999 prevê ainda a prescrição intercorrente no prazo de 3 anos, senão vejamos: 
[...] 
§ 1o Incide a prescrição no procedimento administrativo paralisado por mais de três anos, pendente de julgamento ou despacho, cujos autos serão arquivados de ofício ou mediante requerimento da parte interessada, sem prejuízo da apuração da responsabilidade funcional decorrente da paralisação, se for o caso. 
	Ora Excelência, analisando o presente caso é possível perceber que entre a data dos fatos e a citação do ora Defendente se passaram mais de 5 anos, o que, rogando as mais respeitosas vênias, demonstra ter se operado a prescrição da pretensão punitiva. 
	Noutro giro, é possível perceber ainda o transcurso de quase 4 anos da apresentação da presente Tomada de Contas Especial sem o devido julgamento, caracterizando, assim, a prescrição intercorrente. 
	Com efeito, descabe a imputação de débito ou qualquer sanção punitiva, uma vez que o SUPREMO TRIBUNAL FEDERAL decidiu que até mesmo a pretensão de ressarcimento ao erário - que consistiria na possibilidade de ingressar com uma ação em juízo - é prescritível. 
	O art. 37, § 5º da Constituição da República Federativa do Brasil prevê que a lei estabelecerá prazos de prescrição para ilícitos praticados por qualquer agente, servidor ou não, que causem prejuízo ao erário, ressalvadas as ações de ressarcimento: '[...] § 5º A lei estabelecerá os prazos de prescrição para ilícitos praticados por qualquer agente, servidor ou não, que causem prejuízos ao erário, ressalvadas as respectivas ações de ressarcimento.' 
	O entendimento acerca do referido dispositivo constitucional indicava que as ações de ressarcimento por prejuízo ao erário seriam imprescritíveis, entretanto foi alvo de nova interpretação por parte do SUPREMO TRIBUNAL FEDERAL. 
	O tema foi recentemente analisado pelo STF ao julgar o RE n. 636.886 (TEMA 899) , no qual se analisou especificamente a prescritibilidade da pretensão de ressarcimento fundada em decisão de Tribunais de Contas, entendeu que tais ações SÃO PRESCRITÍVEIS, senão vejamos: 
CONSTITUCIONAL E ADMINISTRATIVO. REPERCUSSÃO GERAL. EXECUÇÃO FUNDADA EM ACÓRDÃO PROFERIDO PELO TRIBUNAL DE CONTAS DA UNIÃO. PRETENSÃO DE RESSARCIMENTO AO ERÁRIO. ART. 37, § 5º, DA CONSTITUIÇÃO FEDERAL. PRESCRITIBILIDADE. 1. A regra de prescritibilidade no Direito brasileiro é exigência dos princípios da segurança jurídica e do devido processo legal, o qual, em seu sentido material, deve garantir efetiva e real proteção contra o exercício do arbítrio, com a imposição de restrições substanciais ao poder do Estado em relação à liberdade e à propriedade individuais, entre as quais a impossibilidade de permanência infinita do poder persecutório do Estado. 2. Analisando detalhadamente o tema da 'prescritibilidade de ações de ressarcimento', este SUPREMO TRIBUNAL FEDERAL concluiu que, somente são imprescritíveis as ações de ressarcimento ao erário fundadas na prática de ato de improbidade administrativa doloso tipificado na Lei de Improbidade Administrativa - Lei 8.429/1992 (TEMA 897) . Em relação a todos os demais atos ilícitos, inclusive àqueles atentatórios à probidade da administração não dolosos e aos anteriores à edição da Lei 8.429/1992, aplica-se o TEMA 666, sendo prescritível a ação de reparação de danos à Fazenda Pública. 3. A excepcionalidade reconhecida pela maioria do SUPREMO TRIBUNAL FEDERAL no TEMA 897, portanto, não se encontra presente no caso em análise, uma vez que, no processo de tomada de contas, o TCU não julga pessoas, não perquirindo a existência de dolo decorrente de ato de improbidade administrativa, mas, especificamente, realiza o julgamento técnico das contas à partir da reunião dos elementos objeto da fiscalização e apurada a ocorrência de irregularidade de que resulte dano ao erário, proferindo o acórdão em que se imputa o débito ao responsável, para fins de se obter o respectivo ressarcimento. 4. A pretensão de ressarcimento ao erário em face de agentes públicos reconhecida em acórdão de Tribunal de Contas prescreve na forma da Lei 6.830/1980 (Lei de Execução Fiscal) . 5. Recurso Extraordinário DESPROVIDO, mantendo-se a extinção do processo pelo reconhecimento da prescrição. Fixação da seguinte tese para o TEMA 899: 'É prescritível a pretensão de ressarcimento ao erário fundada em decisão de Tribunal de Contas'. 
 (STF - RE: 636886 AL, Relator: ALEXANDRE DE MORAES, Data de Julgamento: 20/04/2020, Tribunal Pleno, Data de Publicação: 24/06/2020) 
	Conforme se percebe, fixou-se a seguinte tese para o TEMA 899: 'É prescritível a pretensão de ressarcimento ao erário fundada em decisão de Tribunal de Contas'. Ou seja, sequer há a ressalva quanto a atos dolosos. 
	Ante o exposto, não há outra saída para o presente caso, senão o reconhecimento da prescrição ora suscitada, haja vista o transito em julgado do RE 636.886 ocorrido em 05/10/2021. 
	Relevante ainda mencionar que em diversos posicionamentos o SUPREMO TRIBUNAL FEDERAL, mesmo antes do julgamento do TEMA 899, já vinha considerando o prazo prescricional de 05 (cinco) anos para a atividade do TCU em sede de tomada de contas, seja para imputação de débito, seja para aplicação de outras sanções: 
'[...] 
Em suma, descabe admitir que o Poder Público, na seara patrimonial, cruze os braços, permanecendo com poder exercitável a qualquer momento. A evocação da segurança jurídica, como garantia da cidadania diante de guinadas estatais, confere relevância à passagem do tempo. Por isso há, no cenário, a prescrição, a alcançar a pretensão, a ação, e a decadência, que apanha e fulmina o próprio direito. Nesse contexto, deve o Tribunal de Contas da União observar o lapso de cinco anos para proceder à notificação daquele que busca responsabilizar por dano ao erário. [...]' (STF, MS 35294, Relator Ministro Marco Aurélio, decisão monocrática em sede de liminar em 06/03/2018, pendente de julgamento) [grifo nosso] 
	No mesmo sentido o Mandado de Segurança n. 35971, também sob relatoria do Ministro Marco Aurélio, e o Mandado de Segurança n. 36054, da relatoria do Ministro Ricardo Lewandowski. Com efeito, neste último julgado, assentou-se que não há mais espaço para se considerar como regra a imprescritibilidade das medidas de ressarcimento a erário: 
'[...] 
Ora, na prática, o que esta Suprema Corte fez foi tratar excepcionalmente apenas os ressarcimentos judiciais de valores ao erário, reafirmando, assim a prescritibilidade dos ilícitos na esfera cível ou penal, nos termos do art. 35, § 5°, da CF e em conformidade com o acórdão exarado no RE 669.069-RG-MG, de relatoria do Ministro Teori Zavascki (Tema 666) .
Assim, ao menos num juízo preliminar, parece que, a despeito de ainda pender de análise o Tema 899 de Repercussão Geral (RE 636.886- RG/AL, Rel. Min. Alexandre de Moraes) , seria possível concluir, com base nas decisões anteriormente mencionadas, que, excetuado o ressarcimento de valores perseguidos na esfera judicial decorrentes da ilegalidade de despesa ou da irregularidade de contas, a aplicabilidade das sanções administrativas pelo TCU sofreriam os efeitos fulminantes da passagem de tempo, de acordo com os prazos previstos em lei. 
Sobre o prazo prescricional aplicável, deve ser mencionado que a Primeira Turma desta Suprema Corte entendeu que 'a prescrição da pretensão punitiva do TCU é regulada integralmente pela Lei nº 9.873/1999, seja em razão da interpretação correta e da aplicação direta desta lei, seja por analogia' (MS 32.201/DF, Rel. Min. Roberto Barroso) . 
Nessa direção, transcrevo o art. 1° da Lei 9.873/1999, o qual estabelece que 'prescreve em cinco anos a ação punitiva da Administração Pública Federal, direta e indireta, no exercício do poder de polícia, objetivando apurar infração à legislação em vigor, contados da data da prática do ato ou, no caso de infração permanente ou continuada, do dia em que tiver cessado'. 
[...] 
Nestes termos, se for aplicada a regulamentação da Lei 9.873/1999 ao caso concreto, a pretensão sancionatória do TCU, em relação aos atos praticados pelo impetrante, durante o exercício do cargo de Prefeito, teria prescrevido 5 anos após o término do seu mandato. [...]' (STF, MS 36054, Relator Ministro Ricardo Lewandowski, decisão monocrática em sede de liminar em 19/12/2018, pendente de julgamento) [grifo nosso] 
	Por óbvio, tal entendimento se reforçou após o julgamento do Recurso Extraordinário que analisou o tema sob o regime de repercussão geral. Nesse sentido, destaco os seguintes arestos, a título exemplificativo: 
EMENTA AGRAVO INTERNO EM MANDADO DE SEGURANÇA. TRIBUNAL DE CONTAS DA UNIÃO. ATUAÇÃO EM TOMADA DE CONTAS ESPECIAL QUE NÃO ESTÁ ABARCADA PELA EXCEÇÃO CONSTITUCIONAL DA IMPRESCRITIBILIDADE, ESTATUÍDA NA PARTE FINAL DO § 5º DO ART. 37 DA MAGNA CARTA. PRECEDENTES. CASO CONCRETO EM QUE HOUVE O DECURSO DE MAIS DE DEZ ANOS ENTRE A CITAÇÃO E A PRIMEIRA DELIBERAÇÃO QUE CONCLUIU PELA IMPUTAÇÃO DE DÉBITO. CONCESSÃO DA ORDEM, PARA RECONHECER A INCIDÊNCIA DO CUTELO PRESCRICIONAL. 1. À luz do art. 205 do RISTF, o relator do mandado de segurança, em decisão unipessoal, atuando por delegação do colegiado competente, pode conceder a ordem, 'quando a matéria for objeto de jurisprudência consolidada do Tribunal'. 2. Concessão da ordem, por decisão unipessoal, que levou em conta, na espécie, o fato de o Plenário desta Suprema Corte, por ocasião do julgamento dos recursos extraordinários nº s 852.475 e 636.886, paradigmas, respectivamente, dos temas nº 897 e 899 da repercussão geral, ter assentado que a exceção constitucional de imprescritibilidade, estatuída na parte final do § 5º do art. 37 da Constituição da República, está limitada às ações de ressarcimento ao erário fundadas na prática de ato doloso tipificado na Lei de Improbidade Administrativa, sem abarcar, portanto, a atuação do Tribunal de Contas da União em tomada de contas especial. 3. Afigura-se, assim, superado, no âmbito desta Suprema Corte, entendimento segundo o qual a atividade do Tribunal de Contas da União, em tomada de contas especial, seria desenvolvida sob o signo da imprescritibilidade, no tocante a eventual imputação de débito, para efeito de ressarcimento ao erário. 4. Situações concretas anteriores também estão jungidas ao entendimento assentado ao julgamento dos referidos recursos extraordinários paradigmáticos, ausente, por ora, pronunciamento desta Corte no sentido de, à luz do art. 927, § 3º, do CPC, promover modulação temporal de efeitos. 5. Na espécie, como registrado na decisão unipessoal agravada, até mesmo o lapso temporal mais dilatado previsto para o exercício de pretensão na seara civil, qual seja, o de dez anos, restou ultrapassado, circunstância que ensejou a concessão da ordem. 6. Eventual aplicação do art. 1º da Lei nº 9.873/1999, para regular a atuação do TCU, na imputação de débito, e não apenas na aplicação de multa ou outras sanções (MS 32.201, Rel. Min. Roberto Barroso, Primeira Turma, DJe de 07.8.2017; e MS 35.940, Rel. Min. Luiz Fux, Primeira Turma, DJe de 14.7.2020) , como sinalizado em decisões monocráticas de integrantes desta Casa (exemplificativamente: MS 37.628, Rel. Min. Cármen Lúcia, DJe de 04.02.2021; MS 37.423, Rel. Min. Dias Toffoli, DJe de 04.02.2021; e MS 37.368 MC, Rel. Min. Marco Aurélio, DJe de 28.10.2020) , em nada alteraria a conclusão esposada na decisão unipessoal agravada. Isso não apenas porque o lustro a que alude o mencionado dispositivo legal é inferior ao decênio, que parametrizou a argumentação desenvolvida na decisão agravada, mas também porque, quer nas informações, quer nas razões do agravo interno, a autoridade impetrada não indicou a ocorrência, entre a data da primeira citação válida na tomada de contas especial e a da deliberação que primeiro imputou débito à impetrante, de marcos interruptivos suscetíveis de afastar a incidência do cutelo prescricional quinquenal. 7. Inaplicável o art. 85, § 1º, do CPC/2015, por se tratar de recurso interposto em mandado de segurança (art. 25 da Lei nº 12.016/2009 e Súmula 512/STF) . 8. Agravo interno conhecido e não provido. (STF - MS: 34467 DF 0059693-64.2016.1.00.0000, Relator: ROSA WEBER, Data de Julgamento: 08/03/2021, Primeira Turma, Data de Publicação: 15/03/2021) 
	Destaco ainda a Decisão proferida no Mandado de Segurança nº 38.058, no qual o Ministro Luis Roberto Barroso concedeu a ordem para anular Acórdão do TCU que ignorou a prescrição ocorrida nos autos, in verbis: 
Ementa: DIREITO ADMINISTRATIVO. MANDADO DE SEGURANÇA. PRESCRIÇÃO DA PRETENSÃO DE RESSARCIMENTO AO ERÁRIO EM TOMADA DE CONTAS ESPECIAL DO TRIBUNAL DE CONTAS DA UNIÃO  (TCU) . 1. Mandado de Segurança impetrado contra ato do TCU que concluiupela existência de irregularidades na contratação de advogado. 2. No julgamento do RE 636.886 (tema nº 899 da repercussão geral) , em 20.04.2020, o Plenário do Supremo Tribunal Federal (STF) definiu que a hipótese excepcional de imprescritibilidade prevista no art. 37, § 5º, da Constituição não se caracteriza em caso de pretensão de ressarcimento ao erário fundada em decisão do Tribunal de Contas, porque a condição de que haja ato doloso de improbidade administrativa, assim reconhecido por juízo competente, não se faz presente. Não foi realizada modulação dos efeitos temporais dessa decisão, de modo que não cabe afastar a aplicação da tese ao presente caso. 3. A prescrição da pretensão punitiva do TCU é regulada integralmente pela Lei nº 9.873/1999, que fixa o prazo de 5 (cinco) anos a contar da data da prática do ato. Embora se trate, aqui, não da imposição de sanções, mas de pretensão de ressarcimento ao erário, entendo que a referida lei representa a regulamentação mais adequada a ser aplicada por analogia. 4. No caso concreto, o processo administrativo ficou paralisado, sem receber movimentação alguma, por mais de 5 (cinco) anos, o que evidencia inércia da Corte de Contas. 5. Segurança concedida  (STF - MS: 38058, Relator: MIN. ROBERTO BARROSO, Data de Julgamento: 05/04/2022, Data de Publicação: 08/04/2022) 
	Conforme se percebe, o SUPREMO TRIBUNAL FEDERAL, em recentes e reiteradas decisões tem reconhecido a ocorrência da prescrição da pretensão punitiva em razão do lapso temporal de 5 anos, nos termos da Lei nº 9.873/1999. 
	Não obstante a prescrição demonstrada, destaco ainda que O SUPERIOR TRIBUNAL DE JUSTIÇA já assentou que a instauração de tomada de contas pelo TCU se submete a prazo determinado, não podendo ser deflagrada após certo lapso temporal, conforme julgado abaixo colacionado: 
PROCESSUAL CIVIL E ADMINISTRATIVO. RECURSO ESPECIAL. TRIBUNAL DE CONTAS DA UNIÃO. PROCESSO DE TOMADA DE CONTAS ESPECIAL. VIOLAÇÃO A INSTRUÇÃO NORMATIVA. EXAME INCABÍVEL EM SEDE DE APELO ESPECIAL. ARTS. 31 E 57 DA LEI 8.443/92, 471 DO CPC, 884 DO CC, 26, VI, E 27, § 1º, DA LEI 9.784/99. AUSÊNCIA DE PREQUESTIONAMENTO. SÚMULA 211/STJ. TESE DE PRESCRIÇÃO ADMINISTRATIVA. AUSÊNCIA OU FALHA NA PRESTAÇÃO DE CONTAS. IMPUTAÇÃO DO DÉBITO E APLICAÇÃO DE SANÇÃO. NÃO CONFIGURAÇÃO DE HIPÓTESE DE IMPRESCRITIBILIDADE. LACUNA LEGISLATIVA. NECESSIDADE DE INTEGRAÇÃO POR ANALOGIA. APLICAÇÃO DO PRAZO QUINQUENAL. DECURSO. OCORRÊNCIA. [...] 7. Em virtude da lacuna legislativa, pois não há previsão legal de prazo para a atuação do Tribunal de Contas da União, deve ser-lhe aplicado o prazo quinquenal, por analogia aos arts. 1º do Decreto 20.910/32 e 1º da Lei 9.873/99. Em hipótese similar à presente, porquanto ausente prazo decadencial específico no que concerne ao exercício do poder de polícia pela Administração, antes do advento da Lei 9.873/99, a Primeira Seção desta Corte, no julgamento do REsp 1.105.442/RJ (Rel Min. Hamilton Carvalhido, Primeira Seção, DJe 22/2/2011) , sob o rito do art. 543-C do CPC, assentou ser ele de 5 anos, valendo-se da aplicação analógica do art. 1º do Decreto 20.910/32. 8. Recurso especial parcialmente conhecido e, nessa extensão, provido para julgar procedente o pedido inicial, desconstituindo a decisão do Tribunal de Contas da União no processo de tomada de contas especial do Convênio 5013/96, ressalvando-se a via judicial para o pleito de eventual ressarcimento. (REsp 1480350/RS, Rel. Ministro BENEDITO GONÇALVES, PRIMEIRA TURMA, julgado em 05/04/2016, DJe 12/04/2016) [grifo nosso] 
	Ante o exposto, requer a Vossa Excelência o provimento dos presentes aclaratórios para sanar a omissão apontada, adotando-se tese explícita quanto ao tema e, via de consequência, sejam atribuídos EFEITOS MODIFICATIVOS aos presentes aclaratórios para reconhecer a prescrição da pretensão sancionatória e de ressarcimento do TCU nos presentes autos, nos termos da tese fixada pelo SUPREMO TRIBUNAL FEDERAL nos autos do RE n. 636.886 - TEMA 899, bem como dos recentes julgados acostados aos presentes embargos. 
	Caso esse não seja o entendimento de Vossa Excelência, nos mesmos termos, requer a Vossa Excelência que, uma vez sanada a omissão apontada, sejam atribuídos EFEITOS MODIFICATIVOS aos presentes aclaratórios para reconhecer a decadência, nos termos do entendimento do Colendo SUPERIOR TRIBUNAL DE JUSTIÇA. 
	Por fim, caso Vossa Excelência entenda pena inocorrência da prescrição e/ou da decadência, requer seja adotada tese explícita quanto aos pontos, sanando-se os vícios apontados
	4 - DA OBSCURIDADE E DA OMISSÃO EXISTENTES - DA NECESSIDADE DE FUNDAMENTAÇÃO - DA IMPOSSIBILIDADE DE MERA MENÇÃO AO PARECER DA ÁREA TÉCNICA - DA NULIDADE DO ACÓRDÃO 

	Rogando as mais respeitosas vênias, entendemos existir um segundo vício que merece reparo, conforme passo a expor a seguir. 
	Da análise do voto condutor do V. Acórdão ora embargado é possível inferir que ao analisar o ponto central dos presentes autos, Vossa Excelência se limita a se reportar ao parecer da SecexTCE, explico:
	Analisando da íntegra do Acórdão embargado é possível perceber que quanto aos diversos apontamentos da SecexTCE e às diversas alegações de defesa, o voto condutor não está claro, eis que não analisa as supostas irregularidades de forma minimamente individualizada, mas de forma demasiadamente genérica. 
	Ademais, cumpre salientar que, quanto ao ponto, o voto condutor se limita a se reportar ao parecer da área técnica sem, entretanto, trazer argumentos próprios do julgador, o que, rogando as mais respeitosas vênias, é passível de configurar a nulidade do Acórdão. 
	Vejamos como está redigido o item 19 do voto condutor: 
[...] 
19. Cabe, assim, acolher apenas parcialmente as alegações de defesa do responsável apresentadas na tentativa de demonstrar a correta aplicação da totalidade dos recursos liberados pela Caixa. Quanto às demais alegações apresentadas, por entender que a SecexTCE as refutou adequadamente, deixo de tecer considerações adicionais. 
[...] 
	Conforme se percebe, Vossa Excelência aduz que acolhe parcialmente as alegações de defesa. Entretanto, não se sabe quais alegações foram acatadas e quais não foram, o voto condutor é omisso/obscuro quanto ao ponto, eis que se trata de afirmação demasiadamente genérica. 
	Diante de tal cenário, temos configurada a omissão/obscuridade que deve ser sanada através dos presentes aclaratórios para que os apontamentos da SecexTCE e os argumentos de defesa sejam analisados expressa e de forma minimamente individualizada. 
	No tocante ao entendimento da SecexTCE, percebe-se que Vossa Excelência se limita a afirmar que 'Quanto às demais alegações apresentadas, por entender que a SecexTCE as refutou adequadamente, deixo de tecer considerações adicionais.'
	Ora Excelência, mais uma vez rogando vênias, percebe-se que o voto condutor é obscuro/omisso, eis que não traz quais alegações foram 'adequadamente refutadas' e quais não foram, cabendo a Vossa Excelência trazer tese explícita para sanar os vícios apontados e deixar claro quais alegações foram acatadas e quais foram refutadas de forma expressa. 
	Aqui cumpre destacar que a jurisprudência pátria possui entendimento no sentido de que é facultado ao julgador reportar-se ao parecer ministerial (no caso, o parecer da área técnica) , todavia, a bem de se prestigiar a dialeticidade, expressão do contraditório, é imperioso que acrescente fundamentação que seja de sua autoria, sob pena de configurar a nulidade do feito. 
	Nesse sentido, vejamos: 
[...]. 4. Nulidade absoluta do acórdão reconhecida, diante da violação do princípio do livre convencimento motivado, previsto no art. 93, IX, da Constituição Federal. Precedentes. 5. Writ não conhecido. Ordem de habeas corpus concedida de ofício, para anular o acórdão proferido pelo Tribunal a quo, e, por conseguinte, determinar que outro seja proferido, com a efetiva e concreta apreciação das alegações trazidas na petição de interposição e nas razões do recurso de apelação' (HC 216.659/SP, Rel. Ministro SEBASTIÃO REIS JÚNIOR, TERCEIRA SEÇÃO, julgado em 8/6/2016, DJe 1º/7/2016, grifou-se) ; e 'PENAL E PROCESSO PENAL. AGRAVO REGIMENTAL NO AGRAVO EM RECURSO ESPECIAL.VIOLAÇÃO AOS ARTS. 381, III, DO CPP E 489, CAPUT, II, III, § 1º E IV, DO CPC. FUNDAMENTAÇÃO PER RELATIONEM. MERA TRANSCRIÇÃO DO PARECER MINISTERIAL. NULIDADE. DECISÃO RECORRIDA EM CONFRONTO COM JURISPRUDÊNCIA DOMINANTE DO STJ. AGRAVO REGIMENTAL A QUE SE NEGA PROVIMENTO. 1. A jurisprudência desta corte sedimentou o entendimento de que 'a mera transcrição do parecer do Ministério Público não é apta a suprir a exigência constitucional de fundamentação das decisões judiciais, prevista no art. 93, IX, da Constituição Federal' (RHC 80.543/RS, Rel. Ministro NEFI CORDEIRO, SEXTA TURMA, julgado em 12/09/2017, DJe 19/09/2017) . 2. Agravo regimental a que se nega provimento'. (AgInt no AREsp 1.186.541/RS, Rel. Ministra MARIA THEREZA DE ASSIS MOURA, SEXTA TURMA, julgado em 16/11/2017, DJe 24/11/2017, grifou-se) . Ante o exposto, não conheço do habeas corpus. Publique-se. Intimem-se. Brasília, 03 de agosto de 2020. Ministro Ribeiro Dantas Relator (STJ - HC: 558982 RS 2020/0019162-7, Relator: Ministro RIBEIRO DANTAS, Data de Publicação: DJ 05/08/2020) 
PROCESSO PENAL. HABEAS CORPUS. HOMICÍDIO QUALIFICADO TENTADO. ACÓRDÃO. (1) PRELIMINAR. SIMPLES TRANSCRIÇÃO DO PARECER MINISTERIAL. (2) MÉRITO. MERA REPRODUÇÃO DA DECISÃO IMPUGNADA. ART. 93, IX, CF. VIOLAÇÃO. CONSTRANGIMENTO ILEGAL. OCORRÊNCIA. 1. Trata-se de idéia-força, voltada ao prestígio do Estado Democrático de Direito: as decisões do Poder Judiciário devem ser motivadas (art. 93, IX, CF) . Neste mister, é facultado ao tribunal reportar-se ao parecer ministerial ou aos termos do ato atacado, todavia, a bem de se prestigiar a dialeticidade, expressão do contraditório, é imperioso que acrescente fundamentação que seja de sua autoria. 2. Ordem concedida para reconhecer a nulidade do feito, devendo-se refazer o julgamento do aresto atacado, promovendo-se a fundamentação do decisum, de modo a enfrentar os argumentos contrapostos no recurso  (STJ - HC: 90684 RS 2007/0217909-6, Relator: Ministro PAULO GALLOTTI, Data de Julgamento: 16/09/2008, T6 - SEXTA TURMA, Data de Publicação: 20090413 --> DJe 13/04/2009) 
DIREITO ADMINISTRATIVO. APELAÇÃO CÍVEL.AGRAVO RETIDO. NÃO CONHECIMENTO. PEDIDO DE APRECIAÇÃO NÃO REITERADO NAS RAZÕES DO APELO. AÇÃO DECLARATÓRIA DE NULIDADE DE ACÓRDÃO DO TRIBUNAL DE CONTAS. DECISÃO ADMINISTRATIVA QUE DESAPROVA CONTAS.AUSÊNCIA DE INTIMAÇÃO DO ADMINISTRADOR RESPONSÁVEL PELAS CONTAS. AFRONTA AOS PRINCÍPIOS DA AMPLA DEFESA E DO CONTRADITÓRIO. SIMPLES REMISSÃO À PARECER PRÉVIO DO AUDITOR. AUSÊNCIA DE EXPOSIÇÃO EXPRESSA DAS RAZÕES DE DECIDIR.AFRONTA AO PRINCÍPIO DA MOTIVAÇÃO.PARLAMENTAR: EXERCENTE DE MANDATO ELETIVO MUNICIPAL. RETENÇÃO DE CONTRIBUIÇÃO PARA A PREVIDÊNCIA SOCIAL.DESNECESSIDADE. LEI Nº. 8121/91, ARTIGO 12, INCISO I, ALÍNEA H. DECLARADA INCONSTITUCIONAL PELO SUPREMO TRIBUNAL FEDERAL E COM APLICAÇÃO SUSPENSA PELO SENADO FEDERAL. CONTAS REGULARES. Apelação Cível n.º 884.895-5AGRAVO RETIDO NÃO CONHECIDO.APELO DESPROVIDO. I. A decisão do Tribunal de Contas que desaprova as contas prestadas sem a prévia intimação do administrador responsável pelo período a que se refere a prestação é nula por ofensa aos princípios do devido processo legal, da ampla defesa e do contraditório. II. Os processos que tramitam no Tribunal de Contas, quando apreciam as contas dos administradores públicos, devem obedecer ao princípio da motivação, na forma determinada pela Constituição Federal. A simples remissão à parecer prévio apresentado por auditor do Tribunal de Contas do Estado do Paraná não supre a necessidade de motivação do ato administrativo. III. A Lei nº 9.506, de 30/10/97 que acrescentou a alínea h ao inciso I do artigo 12 da Lei nº 8.212/91, tornando segurado obrigatório do regime geral de previdência social o exercente de mandato eletivo não vinculado a regime próprio de previdência social foi declarada inconstitucional pelo Supremo Tribunal Federal (RE 351.717/PR) e teve a sua aplicabilidade suspensa pelo Senado da República (Resolução nº 26/2005) , não prosperando a decisão que desaprovou as contas prestadas por inobservância a tal dispositivo. 
 (TJ-PR 8848955 PR 884895-5 (Acórdão) , Relator: Abraham Lincoln Calixto, Data de Julgamento: 04/09/2012, 4ª Câmara Cível) 
	Sobre o tema, o relator assim se manifestou: 
..... 
5. Da mesma forma ocorre em relação ao reconhecimento da nulidade da decisão por faltade motivação. Segundo o escólio de HELY LOPES MEIRELLES, os atos administrativos devem ser motivados, sob pena de nulidade: '[...] Hoje, em face da ampliação do princípio do acesso ao Judiciário (CF, art. 5º, XXXV) , conjugado com o da moralidade administrativa (CF, art. 37, caput) , a motivação é, em regra, obrigatória. [...] Portanto, na atuação vinculada ou na discricionária, o agente da Administração, ao praticar o ato, fica na obrigação de justificar a existência do motivo, sem o que o ato será inválido ou, pelo menos, invalidável, por ausência da motivação.' (in DIREITO ADMINISTRATIVO BRASILEIRO, 33ª. ed., São Paulo: Malheiros Editores, 2007, p. 154) . No mesmo sentido ensina DIRLEY DA CUNHA JÚNIOR: '[...] Enfim, via de regra, o ato administrativo deve ser sempre motivado, pouco importando que ele seja discricionário ou vinculado. A motivação pode ser prévia ou contemporânea à expedição do ato.' (in CURSO DE DIREITO ADMINISTRATIVO, 7ª. ed., Salvador: Juspodivm, p. 54) . 
No caso, o exame dos documentos acostados aos autos, sobretudo às fls. 86, revela que o acórdão n.º 1774/05 do Tribunal de Contas do Estado do Paraná limitou-se a julgar desaprovadas as contas da Câmara Municipal de Nova Londrina, remetendo-se ao parecer lavrado por auditor do próprio tribunal  (fls. 82 à 85) . Ocorre que a simples remissão à parecer prévio apresentado por auditor do Tribunal de Contas do Estado do Paraná não supre a necessidade de motivação do ato administrativo, na esteira do entendimento já consolidado por essa c. Corte de Justiça: 
'NULIDADE DE ATO ADMINISTRATIVO. PRESIDENTE DA CÂMARA DE VEREADORES. DESAPROVAÇAO DE CONTAS PELO TRIBUNAL DE CONTAS DO ESTADO DO PARANÁ. ALEGAÇAO QUE O PROCESSO NAO PROPICIOU A AMPLA DEFESA E O CONTRADITÓRIO BEM COMO NAO FOI DEVIDAMENTE MOTIVADA. [...] NAO EXPÔS EXPRESSAMENTE AS RAZÕES DE DECIDIR, (APENAS FAZENDO REMISSAO AO PARECER PRÉVIO DO AUDITOR) NAO OBSERVANDO O PRINCÍPIO DA MOTIVAÇAO. NULIDADE CONFIGURADA. [...] Os processos que tramitam no Tribunal de Contas, quando apreciam as contas dos administradores públicos, devem obedecer aos princípios do contraditório, ampla defesa e devido processo legal, bem como suas decisões devem ser devidamente motivadas (fundamentadas) , na forma determinada pela Constituição Federal. Sentença Reformada Parcialmente Em Grau De Reexame Necessário. Apelação provida parcialmente.' (Apelação Cível n.º 320.959-0, 4ª. Câmara Cível, Relator Desembargador MARCOS DE LUCA FANCHIN, DJ 23/06/06) . Assim, a decisão objurgada merece manutenção, impondo-se negar provimento ao apelo também nesse ponto.
	Nesse diapasão, mais uma vez rogando vênias a Vossa Excelência, a inexistência de fundamentação quanto aos pontos configura omissão apta a configurar a nulidade do acórdão atacado por ausência de fundamentação. 
	Além da nulidade supramencionada, cumpre destacar ainda que o provimento dos presentes aclaratórios é necessário para que os apontamentos da SecexTCE e os argumentos de defesa sejam analisados expressa e de forma minimamente individualizada, sanando-se os vícios apontados.
	5 - DA OMISSÃO QUANTO À APLICAÇÃO DA NOVA REDAÇÃO DA LINDB 

	O último ponto que merece destaque nos presentes aclaratórios se refere à necessidade de se julgar esse caso sob a ótica das novas regras da Lei De Introdução às Normas Do Direito Brasileiro (LINDB) com as relevantes alterações promovidas pela Lei nº 13.655/2018 e o recente decreto regulamentador - DECRETO Nº 9.830, de 10 de junho de 2019. 
	O Decreto supramencionado deve ser aplicado ao presente caso, principalmente, no tocante à irregularidade que culminou na determinação de ressarcimento de valores aos cofres públicos e à multa de R$ 15.000,00 (quinze mil reais) aplicada ao ora embargante. 
	Pois bem, conforme se percebe das inconsistências assacadas em desfavor do ora embargante, verificamos que não foi sequer ventilada a ocorrência de conduta dolosa com finalidade de imputar dano ao erário, nem sequer qualquer ocorrência de erro grosseiro, o que lança luz a necessidade de se julgar esse caso sob a ótica das novas regras do recente decreto regulamentador nº 9.830, de 10 de junho de 2019. 
	Dentre as irregularidades apontadas não há nenhum indício de existência de má-fé, nem se cogita tal fato. 
	E nesse particular se verifica a necessidade de uma nova visão sobre a responsabilização dos agentes públicos sob a ótica da novel LINDB (Lei de Introdução às Normas do Direito Brasileiro - DECRETO-LEI Nº 4.657, DE 4 DE SETEMBRO DE 1942 com sua recente redação dada pela Lei nº 13.655, de 2018) e o seu decreto regulamentador (DECRETO Nº 9.830, DE 10 DE JUNHO DE 2019) , que trouxe toda uma nova sistemática de responsabilização a ser aplicada inclusive no âmbito das Cortes de Contas. 
	Senão vejamos o que dispõe os referidos normativos: 
LINDB: 
Art. 22. Na interpretação de normas sobre gestão pública, serão considerados os obstáculos e as dificuldades reais do gestor e as exigências das políticas públicas a seu cargo, sem prejuízo dos direitos dos administrados. (Regulamento) 
§ 1º Em decisão sobre regularidade de conduta ou validade de ato, contrato, ajuste, processo ou norma administrativa, serão consideradas as circunstâncias práticas que houverem imposto, limitado ou condicionado a ação do agente. (Incluído pela Lei nº 13.655, de 2018) 
§ 2º Na aplicação de sanções, serão consideradas a natureza e a gravidade da infração cometida, os danos que dela provierem para a administração pública, as circunstâncias agravantes ou atenuantes e os antecedentes do agente. (Incluído pela Lei nº 13.655, de 2018) 
§ 3º As sanções aplicadas ao agente serão levadas em conta na dosimetria das demais sanções de mesma natureza e relativas ao mesmo fato. 
[...] 
Art. 28. O agente público responderá pessoalmente por suas decisões ou opiniões técnicas em caso de dolo ou erro grosseiro. 
DECRETO Nº 9.830, DE 10 DE JUNHO DE 2019: 
Art. 12. O agente público somente poderá ser responsabilizado por suas decisões ou opiniões técnicas se agir ou se omitir com dolo, direto ou eventual, ou cometer erro grosseiro, no desempenho de suas funções. 
§ 1º Considera-se erro grosseiro aquele manifesto, evidente e inescusável praticado com culpa grave, caracterizado por ação ou omissão com elevado grau de negligência, imprudência ou imperícia. 
§ 2º Não será configurado dolo ou erro grosseiro do agente público se não restar comprovada, nos autos do processo de responsabilização, situação ou circunstância fática capaz de caracterizar o dolo ou o erro grosseiro. 
§ 3º O mero nexo de causalidade entre a conduta e o resultado danoso não implica responsabilização, exceto se comprovado o dolo ou o erro grosseiro do agente público. 
§ 4º A complexidade da matéria e das atribuições exercidas pelo agente público serão consideradas em eventual responsabilização do agente público. 
§ 5º O montante do dano ao erário, ainda que expressivo, não poderá, por si só, ser elemento para caracterizar o erro grosseiro ou o dolo. 
§ 6º A responsabilização pela opinião técnica não se estende de forma automática ao decisor que a adotou como fundamento de decidir e somente se configurará se estiverem presentes elementos suficientes para o decisor aferir o dolo ou o erro grosseiro da opinião técnica ou se houver conluio entre os agentes. 
§ 7º No exercício do poder hierárquico, só responderá por culpa in vigilando aquele cuja omissão caracterizar erro grosseiro ou dolo. 
§ 8º O disposto neste artigo não exime o agente público de atuar de forma diligente e eficiente no cumprimento dos seus deveres constitucionais e legais. 
	Com o advento do DECRETO Nº 9.830, DE 10 DE JUNHO DE 2019, tem-se o novo direcionamento da atuação de controle, no qual se deixou expresso que o agente público somente poderá ser responsabilizado por suas decisões se agir ou se omitir com dolo, direto ou eventual, ou cometer erro grosseiro, no desempenho de suas funções. 
	Nesse diapasão, considerando que Vossa Excelência não se manifesta quanto à aplicação da nova redação da LINDB e do Decreto regulamentador, está configurada a omissão que deve ser sanada através dos presentes aclaratórios. 
	Ante o exposto, considerando o advento do DECRETO Nº 9.830, DE 10 DE JUNHO DE 2019 - NORMA MAIS BENÉFICA - o presente caso deve ser analisado sob a ótica das novas regras, razão pela qual, deve ser sanada a omissão existente e, ao final, devem ser aplicados EFEITOS MODIFICATIVOS aos presentes embargos declaratórios para afastar o ressarcimento apontado, bem como a multa aplicada.
	Caso esse não seja o entendimento de Vossa Excelência, requer seja adotada tese explícita, trazendo os fundamentos aptos a fundamentar o entendimento acerca da não aplicação dos dispositivos legais supracolacionados, sanando a omissão existente.
	7 - DOS PEDIDOS 

	Ante o exposto, requer a Vossa Excelência seja conhecido e provido os presentes embargos de declaração para: 
	1) Para que seja sanada a omissão/obscuridade apontada quanto à ocorrência da prescrição da pretensão punitiva no presente caso concreto, adotando-se tese explícita quanto ao tema e, via de consequência, sejam atribuídos EFEITOS MODIFICATIVOS aos presentes aclaratórios para reconhecer a prescrição da pretensão sancionatória e de ressarcimento do TCU nos presentes autos, nos termos da tese fixada pelo SUPREMO TRIBUNAL FEDERAL nos autos do RE n. 636.886 - TEMA 899, bem como dos recentes julgados acostados aos presentes embargos. 
	1.1) Caso esse não seja o entendimento de Vossa Excelência, nos mesmos termos, requer a Vossa Excelência que, uma vez sanada a omissão apontada, sejam atribuídos EFEITOS MODIFICATIVOS aos presentes aclaratórios para reconhecer a decadência, nos termos do entendimento do Colendo SUPERIOR TRIBUNAL DE JUSTIÇA. 
	1.2) Por fim, caso Vossa Excelência entenda pena inocorrência da prescrição e/ou da decadência, requer seja adotada tese explícita quanto aos pontos, sanando-se os vícios apontados. 
	2) Considerando a configuração de omissão/obscuridade em razão da ausência de fundamentação expressa e minimamente individualizada quanto a quais irregularidades foram afastadas e quais foram mantidas no voto condutor, bem como a mera reprodução de entendimento exarado pela SecexTCE, requer a Vossa Excelência sejam sanados os vícios apontados no tópico 4 dos presentes embargos de declaração, para que os apontamentos da SecexTCE e os argumentos de defesa sejam analisados expressamente e de forma individualizada por Vossa Excelência, sob pena de nulidade do v. Acórdão, nos termos da jurisprudência do Colendo STJ. 
	3) Por fim, considerando o advento do DECRETO Nº 9.830, DE 10 DE JUNHO DE 2019 - NORMA MAIS BENÉFICA - o presente caso deve ser analisado sob a ótica das novas regras, razão pela qual, deve ser sanada a omissão existente e, ao final, devem ser aplicados EFEITOS MODIFICATIVOS aos presentes embargos declaratórios para afastar o ressarcimento apontado, bem como a multa aplicada. 
	3.1) Caso esse não seja o entendimento de Vossa Excelência, requer seja adotada tese explícita, trazendo os fundamentos aptos a fundamentar o entendimento acerca da não aplicação da nova redação da LINDB e o DECRETO Nº 9.830, DE 10 DE JUNHO DE 2019 ao presente caso concreto, sanando a omissão existente."
	É o relatório.

Rodrigo Fardin (OAB/ES 18.985), representando Luiz Henrique Toniato.

Não atuou.

EMBARGOS DE DECLARAÇÃO OPOSTOS AO ACÓRDÃO 2820/2022-TCU-1ª CÂMARA, PROLATADO EM TOMADA DE CONTAS ESPECIAL, QUE JULGOU IRREGULARES AS CONTAS DO RESPONSÁVEL, COM IMPUTAÇÃO DE DÉBITO E APLICAÇÃO DE MULTA. ALEGAÇÃO DE OCORRÊNCIA DE OMISSÕES E OBSCURIDADES NA DECISÃO RECORRIDA. CONHECIMENTO. RECONHECIMENTO, DE OFÍCIO, DA INCIDÊNCIA DA PRESCRIÇÃO. INSUBSISTÊNCIA DO ACÓRDÃO RECORRIDO. ARQUIVAMENTO.

TOMADA DE CONTAS ESPECIAL (TCE)

não atuou.

Trata-se de embargos de declaração opostos por Luiz Henrique Toniato ao Acórdão 2820/2022-TCU-Primeira Câmara, prolatado em tomada de contas especial, que julgou irregulares as contas do responsável, com imputação de débito e aplicação de multa.
2.	Inicialmente, anoto que os presentes embargos devem ser conhecidos, por atender os requisitos de admissibilidade aplicáveis à espécie recursal.
3.	Quanto ao mérito, o embargante alega, em síntese, a ocorrência dos seguintes vícios na decisão embargada:
	a) omissão quanto aos argumentos aduzidos pelo responsável acerca da ocorrência de prescrição;
	b) obscuridade e omissão em razão de o voto condutor da decisão mencionar a instrução da unidade técnica, analisando as irregularidades de forma genérica, sem trazer argumentos próprios do julgador; e
	c) omissão quanto à aplicação da nova redação da Lei de Introdução às Normas do Direito Brasileiro.
4.	Em relação à alegação de omissão quanto aos argumentos aduzidos pelo responsável acerca da ocorrência de prescrição, de plano, inexiste a alegada omissão, tanto que o embargante fez reproduzir em seu recurso as considerações apresentadas em minha Proposta de Deliberação sobre o posicionamento jurisprudencial do Tribunal acerca da prescrição da pretensão ressarcitória e punitiva, já considerando o julgamento do RE 636.886/AL pelo Supremo Tribunal Federal.
5.	Alega o embargante que este relator não teria se manifestado especificamente em relação aos argumentos por ele apresentados às vésperas da sessão de julgamento, os quais não se mostrariam intempestivos, por se tratar de matéria de ordem pública. Todavia, este argumento recursal se mostra absolutamente impertinente. Isto porque, nos termos da jurisprudência deste Tribunal, a exemplo dos Acórdão 622/2010-TCU-Plenário e 2725/2015-TCU-Plenário, o relator não está obrigado a rebater todos os argumentos apresentados pelo responsável, podendo se abster de abordar questões que não influem para a formação de sua convicção. E, quanto às questões afetas à aplicação do instituto da prescrição aos processos a cargo deste Tribunal, registrei minha convicção de alinhamento com a jurisprudência então assente desta Corte, nos termos transcritos na decisão embargada.
6.	Contudo, em que pese restar improcedente a alegação de omissão quanto à prescrição, tendo em vista tratar-se de matéria de ordem pública, existem fatos novos a serem considerados nesta oportunidade acerca da matéria.
7.	Estando o processo em meu Gabinete aguardando julgamento dos presentes embargos, sobreveio a aprovação, pelo Tribunal, da Resolução/TCU 344/2022, que regulamenta, no âmbito do TCU, a prescrição para o exercício das pretensões punitiva e de ressarcimento. A mencionada norma estabelece que a prescrição nos processos de controle externo em curso no Tribunal de Contas da União, exceto os de apreciação, para fins de registro, da legalidade dos atos de admissão de pessoal ou de concessão de aposentadorias, reformas e pensões, observará o disposto na Lei 9.873/1999.
8.	Ante esse fato, a questão da ocorrência ou não da prescrição no presente processo deve ser reanalisada à luz dessa nova normatização.
9.	O termo a quo para a contagem do prazo prescricional, conforme o art. 4º, inciso I, da Resolução/TCU 344/2022, é o prazo para apresentação da prestação de contas da parcela em relação à qual o responsável foi omisso, o que ensejou a instauração da presente TCE. O Contrato de Repasse CR-279.778-86/2008/MDA/Caixa teve vigência de 31/8/2008 a 30/8/2011, sendo prorrogado por meio de termo aditivo até 31/12/2013 (peça 2, p. 91) , com mais 30 dias para apresentação da prestação de contas (ou efetivação do último pagamento, o que ocorresse primeiro) . Assim, com a suspensão do contrato em 04/05/2012, o prazo final para a prestação de contas ocorreu em 3/6/2012. Este é então o marco inicial para a contagem da prescrição.
10.	Quanto aos eventos processuais interruptivos da prescrição, verifica-se as seguintes ocorrências:
	a) emissão do Parecer Técnico, por parte do então Ministério do Desenvolvimento Agrário (peça 2, p. 10-14) , em 02/04/2015;
	b) notificação do responsável, via edital, pelo não cumprimento do objeto pactuado, bem como pela não apresentação da prestação de contas (peça 2, p. 19) , data ilegível;
	c) emissão do Relatório de TCE 358/2018 (peça 3, p. 56-60) , em 28/06/2018;
11.	Portanto, o primeiro evento (emissão do Parecer Técnico) interrompeu a prescrição em 02/04/2015, posto que ocorreu antes do curso de cinco anos do termo a quo para contagem da prescrição (03/06/2012) . Resta, então, verificar a ocorrência da prescrição intercorrente entre a emissão do Parecer Técnico e a notificação do responsável, que é o evento seguinte nos autos capaz de interromper a prescrição. Ocorre que a tentativa de notificação via postal, por meio do ofício datado de 27/03/2018 (peça 2, p. 16) , não obteve sucesso, o que levou à notificação via edital (peça 2, p. 19) . Em que pese a cópia do edital estar ilegível, é possível depreender que sua data de publicação no Diário Oficial da União é posterior a 10/04/2018, que foi a data em que a empresa Correios devolveu ao remetente o ofício de notificação via postal (peça 2, p. 18) . Verifica-se, assim, o transcurso de prazo de mais de três anos entre a emissão do Parecer Técnico e a notificação do responsável, não existindo no processo outro evento processual capaz de interromper a prescrição nesse interregno. Portanto, nos termos do art. 8º da Resolução/TCU 344/2022, operou-se, no presente caso, a prescrição intercorrente.
12.	A título de esclarecimento, o evento processual seguinte capaz de interromper a prescrição (emissão do Relatório de TCE) , ocorreu em 28/06/2018, portanto, também mais de três anos após a emissão do Parecer Técnico.
13.	Considerando não presentes, no caso em análise, as condições previstas no art. 12, parágrafo único, da mencionada Resolução, que permitem o julgamento das contas, apesar do reconhecimento da ocorrência da prescrição, impõe-se, de ofício, tornar insubsistente o Acórdão 2820/2022-TCU-Primeira Câmara, bem como o arquivamento do processo, conforme disposto no art. 11 da mesma norma.
14.	Considerando o presente desfecho, torna-se despiciendo adentrar à análise das demais alegações apresentadas no presente recurso.
	Ante o exposto, manifesto-me por que o Tribunal aprove o acórdão que ora submeto à apreciação deste Colegiado.
TCU, Sala das Sessões, em 28 de março de 2023.
AUGUSTO SHERMAN CAVALCANTI 
Relator